---
title: "Ejercicio Bootstrap"
date: '`r paste0("Última actualización: ", lubridate::now())`'
output: html_document
---

```{r, include=FALSE}
knitr::opts_chunk$set(echo = T, error = F, message = F, warning = F)
library(tidyverse)
library(ggplot2)
```

Se realiza un experimento en el que se seleccionan 7 ratones de manera 
aleatoria de un total de 16 ratones. A los siete seleccionados se les 
suministra un tratamiento mientras que los restantes formarán el grupo de control. 
El objetivo del tratamiento es prolongar la supervivencia de los ratones. L
a siguiente tabla muestra el tiempo de supervivencia en días después de 
suministrar el tratamiento.

Tu objetivo es determinar si el tratamiento prolongó la supervivencia.

Los datos:

```{r}
tratamiento <- c(94, 197, 16, 38, 99, 141, 23)
control <- c(52, 104, 146, 10, 51, 30, 40, 27, 46)
```

1. Usa las medias de las muestras para determinar si hay diferencias en 
los grupos, esto es calcula $\overline{x} - \overline{y}$.

```{r}

```

2. Estima el error estándar de la diferencia usando bootsrap.

```{r}
```

3. Corrobora tus resultados del punto anterior usando que $\hat{se}(\overline{x} - \overline{y}) = \sqrt{\hat{se}(\overline{x})^2 + \hat{se}(\overline{y})^2}$

```{r}

```

4. ¿Dirías que el tratamiento incrementó la supervivencia de los ratones?

5. Supongamos que deseamos comparar los grupos usando las medianas en lugar de las medias, estima la diferencia de las medianas y usa bootstrap para estimar el error estándar de la diferencia. ¿Cuál es tu conclusión de los resultados?

```{r}

```



